臺灣臺中地方法院民事判決　99年度訴字第2243號
原　　　告　洪俊彬
訴訟代理人　洪修三　律師
被　　　告　楊惠綾
訴訟代理人　吳春美　律師
　　　　　　李勝琛　律師
上列當事人間請求清償借款事件，本院於民國100年3月17日言詞
辯論終結，判決如下：
    主      文
原告之訴及假執行之聲請均駁回。
訴訟費用由原告負擔。
    事實及理由
一、本件原告起訴主張：緣兩造為夫妻（現仍婚姻關係存續中）
    ，被告前自民國（下同）96年9月起至98年6月止，陸續向原
    告借款合計新台幣（下同）240萬元。分別由原告於96年9月
    21日、97年6月17日、97年9月18日、97年9月25日、98年6月
    9日，依序匯款於原告130萬元、35萬元、25萬元、20萬元、
    30萬元，雙方未約定返款期限，亦未約定利息，嗣經原告多
    次口頭催告被告返還，均無結果，原告乃於99年7月12 日以
    存證信函催告被告於文到3 日內返還，亦未獲被告置理。爰
    依清費借貸為本件之請求，惟原告慮及舉證不易，事實難以
    清楚，然被告既不否認，已由原告處收受上開5筆匯款240萬
    元，則亦一併以民法第179 條不當利之法律關係，為本件之
    主張。訴之聲明：(1)被告應給付原告240 萬元，及自支付命
    令送達之翌日（即99年8月19 日）起至清償日止，按年息5%
    計算之利息。(2)願供擔保，請准宣告假執行。
二、被告對於由原告處收受上開5筆匯款240萬元乙事，並不爭執
    。惟以，被告並未向原告借款，原告如主張上開240 萬元
    之匯款，係被告向伊借貸，則原告就兩造間存有消費借款之
    意思表示合致，負有舉證之責任。事實上原告交付之上開
    240 萬元，分別係原告購買「飛天神駒」瓷器花瓶及添購新
    屋傢俱之費用。其中(1)原告於97年5月18 日訂購「飛天神駒
    」瓷器花瓶，總價原為2,343,400元，經減價後為1,562,330
    元，而該價金之交付係由被告先以刷卡、禮券或現金交付代
    為交付，嗣後如原告才將該款項返還被告。原告上開97 年6
    月17日、97年9月18日、97年9月25日、98年6月9 日合計110
    萬元之匯款，均指明為購買前開「飛天神駒」瓷器花瓶之價
    款，根本不是借款。其間尚有462,330 元之差額，原告未再
    匯款予被告，被告則以其96年9月21日交付之130萬元部分款
    項支付之。(2)96年9月、10月間原告購買台中市○○路158號
    之房屋予登記被告名下，原告一再告知被告可用其交付之金
    錢，用於購買紅木家俱及水晶燈飾，以佈置新居，是被告計
    花費120 萬元購買，該家俱現均放置於兩人共居之新家，而
    其中花費之837,670元即用上開130萬元中之金錢來支付。又
    被告為搬入上開住家亦須購買各種鍋碗瓢盆及日用品，及家
    庭生活費之支出，原告亦告知可用上開130 萬元交付之支出
    此部分之金額亦有489,448 元。是本件被告並未向原告借款
    ，亦無不當得利情事。原告提起本件訴訟，即無理由等語，
    資以抗辯。答辯聲明：原告之訴及假執行之聲請均駁回。如
    受不利之判決，願供擔保，請准免為假執行之宣告。
三、按實體法上之規範可區分為二大類，其一為基本規範或請求
    權規範，另一則為對立規範。凡能於當事人間發生一定之權
    利者，即為基本規範，亦即權利發生規範（或權利根據規範
    ）；而對立規範則包括權利障礙規範（或稱權利妨害規範
    ）（即指權利成立之初妨礙其權利之效果之規定，如民法第
    71條、第72條、第87條等）。權利消滅規範（即指實體法
    上使已發生權利歸於消滅之相關規定，如民法第309 條、第
    310條、第334條清償、免除等）。權利排除規範（或稱權
    利受制規範）（即指實體法上對於權利人之權利行使，得由
    相對人主張一時阻卻或永久阻卻權利行使之規定，如民法第
    264條、第144條等）。所謂基本規範可理解為實體法上之請
    求權基礎（如民法第767條、第184條、第179 條等），主張
    權利存在之人，應就權利發生之法律要件之該當事實為舉證
    。而於基本規範獲證明後，則主張對立規範存在之人，即負
    有舉證之責任。此即舉證責任之基本原則，學說稱之為特別
    要件分類說（或規範說），此亦為實務上之通說（最高法院
    44 年台上字第75號民事判例、69年度台上字第380號民事判
    決參照），民事訴訟法第277 條之規定，亦應本諸上開說明
    以為解釋。準此而論，本件原告首依消費借貸契約之法律關
    係，而為本件之主張，是其應就此權利發生規範（或權利根
    據規範）存在（即成立、生效）之事實，負有舉證之責。而
    按，稱消費借貸者，謂當事人一方移轉金錢或其他代替物之
    所有權於他方，而約定他方以種類、品質、數量相同之物返
    還之契約。當事人之一方對他方負金錢或其他代替物之給付
    義務而約定以之作為消費借貸之標的者，亦成立消費借貸。
    民法第474 條，定有明文。是消費借貸屬要物契約甚明（註
    ：依修正前之消費借貸之規定亦同，僅係生效或成立要件之
    差別而已）。換言之，借用人及貸與人雙方意思表示之一致
    及物（於本件則為金錢）之交付，均為消費借貸契約之成立
    （或生效）要件。本件被告既否認有消費借貸之事實，則原
    告自應就消費借貸意思表示之合致負舉證之責，合先敘明。
四、查本件原告主張被告其借貸上開240 萬元數額之事實，係以
    上開（一）5 筆匯款為其證據方法。惟交付金錢，核其性質
    為物權行為，惟物權行為具有（內容）無因性，由物權行為
    本身無從判斷其原因關係即債權行為為何，此即本於消費借
    貸固可能交付金錢，惟本於贈與、委託等關係，亦可能交付
    金錢。是以，由單純匯款之事實，尚無從認定，雙方間存有
    消費借貸之合意（民法第153 條參照）。惟原告除匯款之外
    ，並無法提出其他兩造間存有消費借貸合致之其他證據。是
    原告本於消費借貸之法律關係，而為本件之主張，於法尚屬
    無據，為無理由。
五、次按，由民法第180 條之規定（即給付不當得利之排除）及
    我實務及學者通說，就不當得利之是否無法律上之原因，採
    非統一說，即區分「給付不當得利」及「非給付不當得利」
    二類型之不當得利。前者乃係基於給付而生的給付不當得利
    請求權，稱之為給付不當得利請求權，其規範功能在使給付
    者得向受領者，請求返還其欠缺目的而為的給付。其成立要
    件有三，即基於給付而受利益、當事人間具有給付關係，欠
    缺給付目的。而稱給付者，指有意識地，於一定目的而增加
    他人財產之謂。所謂「增加他人的財產」，學說上稱之給與
    行為，可為法律行為（契約或單獨行為）或事實行為。本件
    依原告之主張，被告係向伊借款，約定用以操作外幣，但事
    實上並未為購買外幣，挪為自用，亦有不當得利（99年10月
    28日、100年3月17日審理筆錄）。本件原告既主張係因借款
    予被告而匯款，是依上開說明，被告取得上開款項係基於被
    告之給付行為，故本件原告所張之不當得利，即指「給付不
    當得利」類型已明，其成立要件自以欠缺給付目的（包括自
    始無給付目的、給付目的嗣後不存在、給付目的不達）為必
    要。所謂(1)自始無給付目的的不當得利，主要有二種，即
    非償清償。作為給付之原因行為不成立、無效或撤銷：如
    因買賣契約而文付貨品，但買賣契約不成立。(2)給付目的嗣
    後不存在：即指雖有法律上之原因，而其後不存在者：如附
    解除或終期之法律行為，其條件成就或期間屆至、撤銷意思
    表示、合意解除契約等。(3)給付目的不達：如附停止條件之
    法律行為，其條件不成就。經查，本件原告始終主張係因消
    費借貸而交付上開款項，然依其所述，消費借貸並非無效或
    不成立，而係被告未依約依約定借款目的而使用，惟消費借
    貸貸與人交付之物、金錢之所有權係移轉予借用人（民法第
    474條第1項參照），借用人對貸與人僅負返還義務（民法第
    478 條參照）而已，縱認借貸當事人間就借貸之目的存有約
    定，嗣借用人違反約定之情事。然亦非因之存有欠缺給付目
    的，而謂有不當得利之情形。是以，縱認原告主張被告違反
    借款之目的，而使用借款（註：被告否認），則依上說明，
    亦無不當得利可言。是原告本於不當得利之法律關係，而為
    本件之主張，於法亦屬無據，亦無理由。
六、次查，依上（三）之說明，原告主張不當得利請求權之權利
    規範事實負有舉證責任，而獲證明後，主張對立規範存在之
    人（於本件則指被告）始負有舉證責任。本件原告既對於上
    開消費借貸、不當得利之基本規範均亦舉證而獲證明，則被
    告抗辯稱上開240 萬元，是否用於購買「飛天神駒」瓷器花
    瓶、紅木家俱、水晶燈飾、各種鍋碗瓢盆、日用品，及家庭
    生活費之支出，而為之舉證，及原告對於被告上開之抗辯，
    所為否認，而為之說明及提出之相關證據，與本件之判斷，
    均屬無涉，本院認無審酌之必要，併予說明。
七、綜上所述，原告是本於消費借貸及不當得利之法律關係，而
    為本件之主張，於法均屬無據，為無理由，自應予以駁回。
    其假執行之聲請，既失所附麗，爰一併予駁回。
八、據上論結，原告之訴為無理由，依民事訴訟法第78條，判決
    如主文。
中    華    民    國  100    年     3     月    30    日
                  民事第二庭    法  官  陳添喜
正本係照原本作成。
如對本判決上訴，須於判決送達後20日內向本院提出上訴狀。如
委任律師提起上訴者，應一併繳納上訴審裁判費。
中    華    民    國  100    年     3     月    30    日
                                書記官  鐘麗芳